【裁判字號】    96,上易,2179
【裁判日期】    970311
【裁判案由】    詐欺
【裁判全文】
臺灣高等法院臺中分院刑事判決        96年度上易字第2179號
上  訴  人
即  被  告  乙○○
                      之5號
選任辯護人  許瑞君律師
上列上訴人因詐欺案件，不服臺灣彰化地方法院96年度易字第
956號中華民國96年11月13日第一審判決（起訴案號：臺灣彰化
地方法院檢察署96年度偵字第4198號），提起上訴，本院判決如
下：
    主  文
上訴駁回。
乙○○緩刑貳年。
    犯罪事實
一、乙○○可預見將金融帳戶交予他人使用，因該帳戶所有人名
    義與實際使用人不同，可能作為不詳犯罪集團詐欺取財之犯
    罪工具，藉此躲避警方追查，竟在不違背其本意下，基於幫
    助他人犯詐欺取財罪之不確定故意，於民國九十五年三月三
    十日，在台中中清交流道旁 (原審誤載為彰化縣某不詳地點
    ) ，將其所有之臺灣郵政股份有限公司彰化中庄仔郵局，帳
    號00000000000000號之存摺、印鑑、提款卡
    （含密碼）等物，交付年籍不詳，自稱「張雅雯」之成年人
    。旋該成年人所屬詐欺集團成員，於九十五年四月一日十三
    時許，撥打電話給甲○○，佯稱為其同事「佩玲」，需借款
    急用等語，使甲○○陷於錯誤，於九十五年四月一日十三時
    四十五分許，在臺北縣新店市○○街七十二號便利商店內之
    提款機，轉帳新臺幣（下同）三萬元至乙○○上開帳戶。嗣
    為警循線查獲，始知上情。
二、案經彰化縣警察局彰化分局報請臺灣彰化地方法院檢察署檢
    察官偵查起訴。
    理  由
一、訊據上訴人即被告 (下稱被告)乙○○固坦承於上開時地，
    將其所有之臺灣郵政股份有限公司彰化中庄仔郵局帳戶之存
    摺、印鑑、提款卡（含密碼），交付自稱「張雅雯」之成年
    人，惟否認有幫助詐欺取財犯行，辯稱：其係因欲辦理貸款
    ，才將上開郵局帳戶資料交給「張雅雯」，並無幫助詐欺取
    財之犯罪故意云云。經查，被告上開犯行，亦據證人甲○○
    於警詢中證述綦詳，復有其提出之自動櫃員機交易明細表，
    及臺灣郵政股份有限公司彰化郵局九十五年五月三日、九十
    六年五月十六日函及所附存提款資料附卷可稽。被告雖提出
    自由時報三份、行動電話號碼0000000000號易付
    卡發話通聯紀錄報表以為佐證，惟查，上開通聯紀錄報表固
    能證明被告曾以上開行動電話與自由時報所示辦理「信貸、
    現金卡」之人聯絡，然辦理貸款僅須提供工作、信用資料，
    此為公眾周知之事實，另被告亦供承：「（問：你交給張雅
    雯上開物品，她有無交給你什麼？）統統沒有。」、「（問
    ：她有無跟你說要如何和她聯絡？）她只有刊登在報紙的手
    機聯絡電話，她沒有跟我有什麼樣的聯絡。」、「（問：存
    摺與提款卡〔包括密碼〕交給她辦理貸款，你自己如何領款
    及提款？）我不知道。」、「（問：提款卡密碼要做什麼用
    途你知否？）是要到提款機去提款要輸入密碼。」、「（問
    ：你交給張雅雯提款卡與密碼，她不是可以拿去提款？）那
    我就不得而知了。」、「（問：她如果不是要提款，她為何
    要你的密碼？）我沒辦法回答這個問題。」等語，其既明知
    存摺、印鑑、提款卡（包括密碼）係用以提款，其又係為辦
    理貸款而將上開資料交付「張雅雯」，則當貸款入帳後，其
    又何能提款？且其亦未向「張雅雯」索取任何辦理貸款之資
    料及連絡方式，其又如何能知貸款之進度及是否已核准入帳
    ？所辯無幫助犯罪之故意，尚難採信，其所提上開證據，亦
    不足為其有利之認定。選任辯護人另聲請向彰化縣政府社會
    局函查是否核發補助款項予被告、向中華郵政股份有限
    公司函調被告於彰化中庄仔郵局申設之帳戶自92年1月1日起
    迄今之往來明細資料，以確認該帳戶是否有受領彰化縣政府
    社會局核發之補助款項，及鑑定被告於交付存摺資料時之精
    神狀態，是否具有精神障礙與心智缺陷。惟查，依卷附被告
    之彰化中庄仔郵局帳戶自82年12月21日起迄95年12月21日之
    存摺往來明細資料 (附於96年度偵第4198號第17頁至27頁)
    可知，被告上開帳戶自91年9月6日起，每月均有委發款項匯
    入，參諸被告確為中度慢性精神病患，有中華民國身心障礙
    手冊及重大傷病免自行部份負擔證明卡影本附卷 (同上偵卷
    第14頁)可稽，自得認被告上開帳戶係受領政府補助之匯款
    帳戶，惟此與被告是否將該帳戶交予他人使用無涉，尤其該
    帳戶於95年4月1日起即有不明款項 (50000元、20000元、10
    000元，及本件被害人甲○○所匯入之30000元)，並於匯入
    當天隨即被提領一空，顯見被告上開帳戶確被他人作為非法
    使用無訛，選任辯護人聲請調閱上開資料，核無必要。另被
    告於交付上開帳戶資料予他人時，其精神狀態應無問題，此
    自被告尚知保留當時所閱覽之自由時報3份，並清楚記憶其
    交付帳戶之時間、地點及對方姓名可知，選任辯護人聲請鑑
    定被告於交付存摺資料時之精神狀態，亦無必要。本件事證
    明確，被告犯行洵堪認定。
二、新舊法比較：
１、刑法第二條第一項規定：
    被告行為後，刑法第二條第一項業於94年2月2日修正公布，
    並自95年7月1日起施行。修正後刑法第二條第一項規定，已
    將新舊法律適用之「從新從輕」原則，改採「從舊從輕」原
    則，而此規定僅係規範行為後法律變更所生新舊法律比較適
    用之準據法，並非實體刑罰法律，自不生行為後法律變更之
    比較適用之問題，應逕行適用新法第二條第一項之規定，為
    「從舊從輕」之比較，合先敘明。
２、罰金刑比較
    被告行為後，刑法第三十三條第五款於同次修法修正，修正
    後刑法第三十三條第五款規定「罰金：新臺幣一千元以上，
    以百元計算之。」，與修正前刑法第三十三條第五款規定「
    罰金：一元以上。」不同。比較新舊法結果，以舊法較有利
    於行為人，新法並無對被告較為有利之情形，故依刑法第二
    條第一項前段規定，本件被告所犯幫助詐欺取財罪之法定刑
    罰金部分，自應適用行為時之法律即修正前刑法第三十三條
    第五款規定決定其罰金部分之法定刑。
３、易科罰金之比較：
    被告行為後，刑法第四十一條第一項前段亦於同次修法修正
    公布施行；修正前刑法第四十一條第一項前段規定：「犯最
    重本刑為五年以下有期徒刑以下之刑之罪，而受六個月以下
    有期徒刑或拘役之宣告，因身體、教育、職業、家庭之關係
    或其他正當事由，執行顯有困難者，得以一元以上三元以下
    （按指銀元）折算一日，易科罰金。」，又被告行為時之易
    科罰金折算標準，修正前罰金罰鍰提高標準條例第二條前段
    （現已刪除）規定，就其原定數額提高為一百倍折算一日，
    則本件被告行為時之易科罰金折算標準，應以銀元三百元折
    算一日，經折算為新臺幣後，應以新臺幣九百元折算為一日
    。惟修正後之刑法第四十一條第一項前段則規定：「犯最重
    本刑為五年以下有期徒刑以下之刑之罪，而受六個月以下有
    期徒刑或拘役之宣告者，得以新臺幣一千元、二千元或三千
    元折算一日，易科罰金。」比較修正前後之易科罰金折算標
    準，以修正公布施行前之規定，較有利於行為人，則應適用
    修正前刑法第四十一條第一項前段及修正前罰金罰鍰提高標
    準條例第二條規定，定其折算標準。
４、刑法第七十四條有關緩刑之規定，亦於同次修法修正公布施
    行，惟「犯罪在新法施行前，新法施行後，緩刑之宣告，應
    適用新法第七十四條之規定」，最高法院九十五年第八次刑
    事庭會議決議參照。
三、核被告所為，係犯刑法第三十條第一項、第三百三十九條第
    一項之幫助詐欺取財罪，其以幫助之意思幫助犯詐欺取財罪
    ，爰依幫助之規定減輕其刑。原審認被告罪證明確，依刑法
    第二條第一項前段、第三十條第一、二項、第三百三十九條
    第一項，修正前刑法第四十一條第一項前段，罰金罰鍰提高
    標準條例第一條前段、修正前罰金罰鍰提高標準條例第二條
    ，中華民國九十六年罪犯減刑條例第二條第一項第三款、第
    七條、第九條之規定，量處被告有期徒刑五月，減為有期徒
    刑二月又十五日，並諭知易科罰金之折算標準，其認事用法
    及量刑均無不當，被告上訴意旨以否認犯行，指摘原判決不
    當，自無理由。末查，被告前未曾受有期徒刑以上刑之宣告
    ，有臺灣高等法院被告前案紀錄表附卷可稽，其因一時失慮
    ，致罹刑典，並考量被告本身患有中度慢性精神病，其因長
    期失業在家，為能創業，始犯本案，被告經此罪刑之宣告後
    ，應知警惕而無再犯之虞，本院因認所宣告之刑，以暫不執
    行為適當，併予宣告緩刑2年，用啟自新。
據上論結，應依刑事訴訟法第三百六十八條，刑法第七十四條第
一項第一款，判決如主文。
本案經檢察官丙○○到庭執行職務。
中    華    民    國    97    年    3    月    11    日
          刑事第十庭    審判長法  官  林  照  明
                              法  官  蔡  名  曜
                              法  官  郭  瑞  祥
上列正本證明與原本無異。
不得上訴。
                              書記官  李  妍  嬅
中    華    民    國    97    年    3     月    11    日


司法院資訊處製作；財團法人民間司法改革基金會備份。
